臺灣彰化地方法院北斗簡易庭民事判決
111年度斗簡字第2號
原      告  楊惠玲  
訴訟代理人  王士誠  
原      告  賴榮勝  
            賴蓉瑩  
被      告  洪温添  

上列當事人間確認本票債權請求權不存在事件，本院於民國111
年3月1日言詞辯論終結，判決如下：
    主      文
確認被告持有本院一○五年度司票字第九三○號民事裁定所載如
附表所示本票，對原告之本票債權及利息債權請求權均不存在。
被告不得持本院一○五年度司票字第九三○號民事裁定對原告聲請
強制執行。
訴訟費用由被告負擔。
    事實及理由
一、原告主張：被告持附表所示之本票(下稱系爭本票)對原告之
    被繼承人賴添財向本院聲請裁定本票強制執行，經本院以10
    5年度司票字第930號本票裁定(下稱系爭本票裁定)准許強制
    執行，但系爭本票已逾三年時效，原告自得拒絕給付，因被
    告已取得系爭本票裁定，使原告在私法上之地位將有受侵害
    之危險，因此提起本件訴訟等語，並聲明：如主文第1、2項
    所示。 
二、被告則以：賴添財生前於民國102年間陸續向原告借款，並
    簽發系爭本票與被告。而系爭本票雖經原告為時效抗辯，但
    無權利直接消滅之效果，系爭本票之本票債權及利息債權請
    求權仍存在。又被告並未持系爭本票裁定為強制執行程序，
    原告請求被告不得持系爭本票裁定對原告聲請強制執行，並
    無理由等語。並聲明：原告之訴駁回。
三、得心證之理由：
  ㈠按確認法律關係之訴，非原告有即受確認判決之法律上利益
    者，不得提起之，民事訴訟法第247條第1項前段定有明文。
    又所謂即受確認判決之法律上利益，係指因法律關係之存否
    不明確，致原告在私法上之地位有受侵害之危險，而此項危
    險得以對於被告之確認判決除去之者而言。查本件原告主張
　　被告持系爭本票對原告之被繼承人賴添財向本院聲請裁定本
    票強制執行，經本院以系爭本票裁定准許在案，此經本院調
    取系爭本票裁定卷宗核閱屬實，然原告為賴添財之繼承人否
    認系爭本票債權請求權之存在，則兩造間就系爭本票債權請
    求權是否存在乙節即屬不明確，對原告而言，其法律地位即
    有受侵害之危險，而此危險得以對於原告之確認判決除去之
    ，揆諸前揭法律規定及說明，原告提起本件確認之訴具有確
    認利益，應予准許。
  ㈡原告主張被告持系爭本票對原告之被繼承人賴添財向本院聲
    請裁定本票強制執行，經本院以系爭本票裁定准許在案，經
    本院依職權調取系爭本票裁定案卷核閱無訛，且為被告所不
    爭執，是原告上開主張，自堪信為真實。
  ㈢又原告主張系爭本票已罹於時效一情，為被告所否認，並以
    上開情詞置辯。經查：
  ⒈按票據上之權利，對匯票承兌人及本票發票人，自到期日起
    算；見票即付之本票，自發票日起算；三年間不行使，因時
    效而消滅。票據法第22條第1項前段定有明文。又按民法第1
    25條規定：請求權，因15年間不行使而消滅。但法律所定期
    間較短者，依其規定。明揭權利人若不於消滅時效期間內行
    使權利，將生「請求權消滅」之法律效果。至民法第144條
    第1項所定：時效完成後，債務人得拒絕給付。乃定明時效
    完成後發生債務人得拒絕給付之抗辯權，雖債權本身並未消
    滅，但仍應認為於債務人對債權人行使時效消滅之抗辯後，
    債權人之請求權即歸於消滅，方符合民法第125條之立法意
    旨。另消滅時效，因請求而中斷。此之「請求」，係指債權
    人於訴訟外，向債務人表示行使債權之意思，請求無需何種
    方式。本票執票人依票據法第123條規定，聲請法院裁定許
    可對本票強制執行之行為，雖非起訴，而屬非訟事件，惟係
    經由法院向本票債務人表示行使本票債權之意思，自屬民法
    第129條第1項第1款之「請求」，而發生中斷時效之效果。
    又時效因請求而中斷者，若於請求後6個月內不起訴，視為
    不中斷，民法第130條定有明文。而聲請本票裁定強制執行
    之行為並非起訴，僅能認係行使請求權之意思通知，自應於
    聲請本票裁定後6個月內起訴或開始執行行為，始能保持時
    效中斷之效力，倘執票人於請求後6個月內未開始強制執行
    或聲請強制執行，其因請求而中斷之時效視為不中斷，時效
    期間應回復自本票到期日起算。
　⒉按票據上之權利，對本票發票人，自到期日起算，3年間不行
    使，因時效而消滅；消滅時效因開始執行行為或聲請強制執
    行而中斷；時效中斷者，自中斷之事由終止時，重行起算；
    經確定判決或其他與確定判決有同一效力之執行名義所確定
    之請求權，其原有消滅時效期間不滿五年者，因中斷而重行
    起算之時效期間為5年；時效完成後，債務人得拒絕給付，
    票據法第22條第1項前段、民法第129條第2項第5款、第137
    條第1項、第3項及第144條第1項分別定有明文。又按請求權
    之消滅時效完成後，依民法第144條第1項規定，債務人得拒
    絕給付，固係採抗辯權發生主義，債務人僅因而取得拒絕給
    付之抗辯權，並非使請求權當然消滅。惟如債務人行使此項
    抗辯權，表示拒絕給付，債權人之請求權利因而確定的歸於
    消滅，債務人即無給付之義務（最高法院97年度台上字第11
    13號判決意旨參照）。又法律所以規定短期消滅時效，係以
    避免舉證困難為主要目的，如請求權經法院判決確定，或和
    解、調解成立者，其實體權利義務關係，業已確定，不再發
    生舉證問題，為保護債權人之合法利益，以免此種債權人明
    知債務人無清償能力，仍須不斷請求強制執行或為其他中斷
    時效之行為，並為求其與強制執行法第4條第3項相呼應，所
    以有民法第137條第3項延長時效期間為五年之規定，是該項
    所稱與確定判決有同一效力之執行名義，係指實體上爭執業
    已確定者而言。準此，本票執票人依票據法第123條規定，
    聲請法院裁定許可對發票人強制執行，係屬非訟事件，此項
    裁定並無確定實體上法律關係存否之實質確定力，自非與確
    定判決有同一效力之執行名義，執票人之請求權消滅時效期
    間，並不能因取得法院許可強制執行之裁定而延長為5年。
  ⒊本件系爭本票之到期日係從103年7月10日開始，直至104年4
    月10日為止，故系爭本票債權請求權之消滅時效期間，應自
    103年7月10日起至104年4月10日止起算3年，而被告固曾於1
    05年7月15日向本院聲請系爭本票裁定，然被告自承取得系
    爭本票裁定後未曾為強制執行行為，且未舉證證明其於聲請
    系爭本票裁定後6個月內起訴，系爭本票因其請求而中斷之
    時效視為不中斷，時效期間應回復自系爭本票到期日起算，
    是以系爭本票最後一張票載到期日即104年4月10日起算3年
    ，請求權時效至遲於107年4月10日即均已屆滿，從而，原告
    主張系爭本票債權均已罹於3年時效，即屬可採。
　⒋按利息債權為從權利。已屆期之利息債權，因具有獨立性，
    而有5年請求權時效期間之適用。而主權利因時效消滅者，
    其效力及於從權利，民法第146條定有明文。此從權利應包
    括已屆期之遲延利息在內。是債務人於時效完成時，一經行
    使抗辯權，主權利既因時效而消滅，則從權利之時效，雖未
    完成，亦隨之消滅（最高法院107年度台上字第2325號、104
    年度台上字第1376號民事判決意旨參照）。系爭本票之本票
    債權請求權既已因消滅時效完成而歸於消滅，則依上開說明
    ，系爭本票之票款利息債權屬從權利，其請求權亦隨同消滅
    ，原告請求確認系爭本票利息請求權不存在，亦屬有據。
  ⒌又消滅時效完成之效力，不過發生拒絕給付之抗辯權，是債
    權本身固然未消滅，但應認於債務人對債權人行使時效抗辯
    後，債權人之請求權即歸於消滅（最高法院99年度第5次民
    事庭會議決議可資參照）。本件原告於系爭本票債權之請求
    權時效完成後，主張時效抗辯，系爭本票債權之請求權即歸
    於消滅而不存在，原告即取得拒絕給付之抗辯權，被告既已
    取得系爭本票裁定，被告仍可能再持系爭本票裁定對其聲請
    強制執行，是原告請求被告不得持系爭本票裁定對原告聲請
    強制執行，即有理由。
四、綜上所述，原告請求確認被告持有系爭本票裁定所載系爭本
    票之本票及利息債權，對原告之請求權不存在，並請求被告
    不得持系爭本票裁定對原告聲請強制執行，均有理由，應予
    准許。
五、本件事證已臻明確，兩造其餘攻擊防禦方法及證據，核與判
    決之結果不生影響，爰不一一論列，併此敘明。
六、訴訟費用負擔之依據：依民事訴訟法第78條規定。
中　　華　　民　　國　　111 　年　　3 　　月　　15　　日
                  臺灣彰化地方法院北斗簡易庭
                          法  官  楊鑫忠
以上正本係照原本作成。
如不服本判決，須於判決送達後20日內向本院提出上訴狀。（須
按他造當事人之人數附繕本）。
中　　華　　民　　國　　111 　年　　3 　　月　　15　　日
                          書記官  張清秀
附表：　　　　　　　　　　　　

本票附表：至清償日止利息按年息6%計算                                          105年度司票字第930號       編號 發    票    日 票  面  金  額 到    期    日  利  息  起  算  日(即提示日)  票  據  號  碼 備考 001 102年7月22日 3,000元 103年8月20日 103年8月20日 WG0000000  002 102年8月15日 4,000元 104年4月10日 104年4月10日 WG0000000  003 102年7月13日 4,000元 104年3月10日 104年3月10日 WG0000000  004 102年7月22日 3,000元 103年7月20日 103年7月20日 WG0000000  005 102年7月17日 10,000元 103年7月10日 103年7月10日 WG0000000  006 102年11月11日 12,000元 103年7月10日 103年7月10日 WG0000000  007 102年7月14日 2,300元 103年12月10日 103年12月10日 WG0000000  008 102年7月11日 3,000元 103年10月10日 103年10月10日 WG0000000  009 102年7月11日 3,000元 104年1月10日 104年1月10日 WG0000000  010 102年7月17日 2,000元 103年9月10日 103年9月10日 WG0000000  011 102年7月15日 30,000元 103年8月8日 103年8月8日 WG0000000  012 102年7月11日 3,000元 103年7月10日 103年7月10日 WG0000000  013 102年7月17日 2,000元 104年2月10日 104年2月10日 WG0000000